臺灣雲林地方法院民事判決
                                      109年度訴字第191號
原      告  廖泰裕  

訴訟代理人  林再輝律師
被      告  廖大勤  
訴訟代理人  廖榮章  
            廖榮德  
            吳昆浦律師
被      告  廖永田  
            廖萬財  

            廖學義  
            陳明華  
            廖芃軒  

兼  訴  訟
代  理  人  廖浩竣  
被      告  廖琨輝  
            廖學鄉  

            廖學禮  

            李珮甄  

            廖學林  

            廖學茂  

            廖瑞豊  

            廖瑞信  

            黃國賓  

上  三  人
訴訟代理人  廖秋雄  

被      告  廖子瑩  

            陳能杰  
            陳素霞  
上列當事人間請求分割共有物事件，本院於民國110年9月10日言
詞辯論終結，判決如下：
    主  文
兩造共有坐落雲林縣○○鄉○○段000地號，面積1,862.54平方公尺
之土地，其分割方法為如附圖一即雲林縣西螺地政事務所複丈日
期民國110年6月11日土地複丈成果圖（甲案）所示：編號A部分
，面積447.80平方公尺之土地，分歸被告廖子瑩、被告陳能杰、
被告陳素霞、被告廖芃軒、被告廖浩竣、被告陳明華共同取得，
按被告廖子瑩、被告陳能杰、被告陳素霞、被告廖芃軒公同共有
應有部分2分之1、被告廖浩竣應有部分4分之1、被告陳明華應有
部分4分之1之比例保持共有；編號B部分，面積388.18平方公尺
之土地，分歸原告、被告廖永田、被告廖瑞豊、被告廖瑞信、被
告黃國賓共同取得，按原告應有部分4分之1、被告廖永田應有部
分4分之1、被告廖瑞豊應有部分8分之1、被告廖瑞信應有部分8
分之1、被告黃國賓應有部分4分之1之比例保持分別共有；編號C
1部分，面積83.74平方公尺之土地及編號C2部分，面積82.50平
方公尺之土地及編號C5部分，面積90.67平方公尺之土地，均分
歸被告廖學義單獨取得；編號C3部分，面積82.50平方公尺之土
地，分歸被告廖學鄉單獨取得；編號C4部分，面積83.74平方公
尺之土地，分歸被告李珮甄單獨取得；編號C6部分，面積90.67
平方公尺之土地，分歸被告廖學禮單獨取得；編號E1部分，面積
93.64平方公尺之土地分歸被告廖萬財單獨取得；編號E2部分，
面積87.66平方公尺之土地，分歸被告廖學茂單獨取得；編號E3
部分，面積93.31平方公尺之土地，分歸被告廖學林單獨取得；
編號G1部分，面積216.70平方公尺之土地，分歸被告廖學義、被
告廖學鄉、被告廖學禮、被告李珮甄、被告廖萬財、被告廖琨輝
、被告廖學林、被告廖學茂、被告廖大勤共同取得，按被告廖學
義應有部分6分之1、被告廖學鄉應有部分18分之1、被告廖學禮
應有部分18分之1、被告李珮甄應有部分18分之1、被告廖萬財應
有部分9分之1、被告廖琨輝應有部分9分之1、被告廖學林應有部
分18分之1、被告廖學茂應有部分18分之1、被告廖大勤應有部分
3分之1之比例保持分別共有；編號D1部分，面積1.89平方公尺之
土地，分歸被告廖大勤單獨取得；編號F4部分，面積5.05平方公
尺之土地，分歸被告廖萬財單獨取得；編號F5部分，面積4.76平
方公尺之土地及編號F6部分，面積9.73平方公尺之土地，均分歸
被告廖琨輝單獨取得。
兩造共有坐落雲林縣○○鄉○○段000地號，面積883.46平方公尺之
土地，其分割方法為如附圖一即雲林縣西螺地政事務所複丈日期
民國110年6月11日土地複丈成果圖（甲案）所示：編號G部分，
面積54.88平方公尺之土地，分歸被告廖學義、被告廖學鄉、被
告廖學禮、被告李珮甄、被告廖萬財、被告廖琨輝、被告廖學林
、被告廖學茂、被告廖大勤共同取得，按被告廖學義應有部分6
分之1、被告廖學鄉應有部分18分之1、被告廖學禮應有部分18分
之1、被告李珮甄應有部分18分之1、被告廖萬財應有部分9分之1
、被告廖琨輝應有部分9分之1、被告廖學林應有部分18分之1、
被告廖學茂應有部分18分之1、被告廖大勤應有部分3分之1之比
例保持分別共有；編號D部分，面積546.94平方公尺之土地分歸
被告廖大勤單獨取得；編號F1部分，面積97.25平方公尺之土地
，分歸被告廖萬財單獨取得；編號F2部分，面積94.02平方公尺
之土地及編號F3部分，面積90.37平方公尺之土地，均分歸被告
廖琨輝單獨取得。
被告廖萬財、被告陳明華、被告廖浩竣、被告廖學禮、被告廖學
林、被告廖子瑩、被告陳能杰、被告陳素霞、被告廖芃軒應補償
原告、被告廖大勤、被告廖永田、被告廖學義、被告廖瑞豊、被
告廖瑞信、被告廖琨輝、被告廖學鄉、被告李珮甄、被告廖學茂
、被告黃國賓如附表三所示金額。
訴訟費用由兩造按附表一所示訴訟費用負擔之比例負擔。
    事實及理由
壹、程序部分：
一、按當事人死亡者，訴訟程序在有繼承人、遺產管理人或其他
    依法令應續行訴訟之人承受訴訟以前當然停止。民事訴訟法
    第168條定有明文。次按第168條至第172條及前條所定之承
    受訴訟人，於得為承受時，應即為承受之聲明。他造當事人
    亦得聲明承受訴訟。聲明承受訴訟，應提出書狀於受訴法院
    ，由法院送達於他造。民事訴訟法第175條、第176條亦有明
    定。本件被告廖金仙於本院審理期間之民國109年10月6日死
    亡，其繼承人為被告廖子瑩、被告陳能杰、被告陳素霞、被
    告廖芃軒，並已就被告廖金仙於本件坐落雲林縣○○鄉○○段00
    0○000地號土地（下合稱系爭土地）之應有部分辦畢繼承登
    記，有除戶謄本、戶籍謄本、繼承系統表及土地登記公務用
    謄本在卷可憑（見本院卷二第209至265頁），原告已於110
    年5月21日以民事聲明狀聲明由被告廖子瑩、被告陳能杰、
    被告陳素霞、被告廖芃軒承受被告廖金仙之訴訟地位續行本
    件訴訟，上開書狀之繕本均已送達他造，有送達證書附卷可
    佐（見本院卷二第165至171頁），堪認已生承受訴訟之效力
    。
二、本件被告廖學鄉、被告廖學禮、被告李珮甄、被告廖學林、
    被告廖學茂、被告廖子瑩、被告陳能杰、被告陳素霞均經合
    法通知，皆未於言詞辯論期日到場，核無民事訴訟法第386 
    條所列各款之情形，爰依原告聲請，由其一造辯論而為判決
    。
貳、實體部分：
一、原告起訴主張略以：
  ㈠坐落雲林縣○○鄉○○段000 地號，面積883.46平方公尺之土地
    及同段461 地號，面積1,862.54平方公尺之土地（即系爭土
    地），分別為二崙鄉都市計畫住宅區用地及商業區用地，為
    兩造共有，應有部分如附表一所示，系爭土地原為同一筆土
    地，因分別劃為都市計畫區內之住宅區用地及商業區用地而
    割裂，且共有人均為同一家族，粗分為五大房，兩造就系爭
    土地未訂有不能分割之期限，亦無因物之使用目的不能分割
    情事，且共有人間無法達成協議，爰依民法第823條、824 
    條之規定，請求裁判分割系爭土地。
  ㈡綜上，聲明：系爭土地分割方式如附圖一甲案所示，如有價
    值增減則鑑價補償。
二、被告抗辯略以：
  ㈠被告廖永田、被告廖瑞豊、被告廖瑞信、被告黃國賓：贊成
    原告之分割方案，為促進土地利用，避免土地過於細分，同
    意繼續保持共有。
  ㈡被告陳明華、被告廖浩竣：贊成原告之分割方案，為促進土
    地利用，避免土地過於細分，同意繼續保持共有。
  ㈢被告廖芃軒：贊成原告之分割方案。
  ㈣被告廖萬財：贊成原告之分割方案，大家公平就好。
  ㈤被告廖琨輝：贊成原告之分割方案，因為與土地使用現況較
    一致。
  ㈥被告廖大勤：被告廖大勤原本於商業區也有應有部分，但分
    配後土地全部歸於住宅區，對被告廖大勤並不公平，故提出
    附圖三丙案供參酌。
  ㈦被告廖學義：原告所提出之附圖一甲案，分配於臨中華路之
    土地縱深過長，故提出附圖二乙案供參酌，分配到臨中華路
    土地之人應補償後方之共有人。
  ㈧被告李珮甄未於最後言詞辯論期日到場，惟據其前抗辯略以
    ：希望都分割開來，分割後不再保持共有。
  ㈨被告廖學鄉未於最後言詞辯論期日到場，惟據其前抗辯略以
    ：另外提出分割方案。
  ㈩被告廖學林、被告廖學茂未於最後言詞辯論期日到場，惟據
    其前抗辯略以：希望變價分割。
  被告廖學禮、被告廖子瑩、被告陳能杰、被告陳素霞均未到
    庭，亦未提出書狀作何聲明或陳述。
三、本院之判斷：
  ㈠坐落雲林縣○○鄉○○段000 地號，面積883.46平方公尺之土地
    ，為二崙鄉都市計畫住宅區用地，應有部分如附表一所示；
    同段461 地號，面積1,862.54平方公尺之土地，為二崙鄉都
    市計畫商業區用地，應有部分如附表一所示，均為兩造共有
    ，有系爭土地登記第一類謄本及雲林縣二崙鄉都市計畫土地
    使用分區（或公共設施用地）證明書在卷可憑（見本院卷一
    第41頁、卷二第211至229頁），而原告主張兩造就系爭土地
    並無不為分割期限之約定，亦無使用目的上不能分割之情事
    ，兩造無法達成分割協議之事實，未見被告有所爭執，堪信
    為真，則原告依上開規定，訴請裁判分割系爭土地，核屬有
    據，應予准許。
  ㈡共有人相同之數不動產，除法令另有規定外，共有人得請求
    合併分割。民法第824條第5項定有明文。惟查系爭土地之共
    有人及應有部分均相同，固有系爭土地登記謄本在卷可憑，
    惟系爭土地使用分區不同，458地號土地為住○區○000地號土
    地為商業區，依土地法第47條規定訂定之地籍測量實施規則
    第224 條規定「土地因合併申請複丈者，應以同一地段、地
    界相連、使用性質相同之土地為限」，第225 條之1 規定「
    第192 條、第193 條、第224 條及前條所稱之使用性質，於
    都市土地指使用分區，於非都市土地指使用分區及編定之使
    用地類別」，則依上開規定，使用性質不同之土地自屬不得
    合併分割。此亦有雲林縣西螺地政事務所109年10月12日雲
    西地二字第1090005301號函在卷可憑（見本院卷一第465頁
    ），故系爭土地應個別分割，先予敘明。
  ㈢按各共有人，除法令另有規定外，得隨時請求分割共有物。
    但因物之使用目的不能分割或契約訂有不分割之期限者，不
    在此限。共有物之分割，依共有人協議之方法行之。分割之
    方法不能協議決定，或於協議決定後因消滅時效完成經共有
    人拒絕履行者，法院得因任何共有人之請求，命以原物分配
    於各共有人。以原物為分配時，如共有人中有未受分配，或
    不能按其應有部分受分配者，得以金錢補償之。以原物為分
    配時，因共有人之利益或其他必要情形，得就共有物之一部
    分仍維持共有。民法第823 條第1 項、第824 條第1 項、第
    2 項第1 款、第3 項、第4 項分別定有明文。次按共有人因
    共有物分割之方法不能協議決定，而提起請求分割共有物之
    訴，應由法院依民法第824 條命為適當之分配，不受任何共
    有人主張之拘束；惟定共有物分割之方法，固可由法院自由
    裁量，但仍應斟酌各共有人之意願、共有物之性質、價格、
    分割前之使用狀態、經濟效用、分得部分之利用價值及全體
    共有人之利益等有關情狀，定一適當公平之方法以為分割（
    最高法院74年度第1 次民事庭會議決議、49年台上字第2569
    號判決意旨參照）。
  ㈣經查：
  ⒈461地號土地北側臨中華路，西側有一條既成巷道可通往系爭
    458地號土地之西側與南側。461地號土地西北側面臨中華路
    上，蓋有加強磚造三層樓房2棟（門牌號碼為雲林縣○○鄉○○
    路000號、197號）及磚造瓦頂平房數間；南側蓋有磚造瓦頂
    平房三合院，經由458地號土地通往南側巷道。458地號土地
    北側（中華路199巷5號）及東側（中華路199巷9號）蓋有磚
    造瓦頂平房2間等情，業據本院會同兩造及地政人員履勘現
    場屬實，製有勘驗筆錄、現場照片在卷可憑（見本院卷一第
    155至179頁），復有地政人員測繪之地上物現場圖如附圖四
    即雲林縣西螺地政事務所複丈日期109年2月21日土地複丈成
    果圖附卷可佐（見本院卷一第199頁），堪認為真。
  ⒉系爭土地共有人依親緣大致可分為五大房，分別為大房：被
    告廖學鄉、被告廖學義、被告廖學禮、被告李珮甄；二房：
    被告廖萬財、被告廖琨輝、被告廖學林、被告廖學茂；三房
    ：被告廖大勤；四房：被告廖永田、被告廖瑞豊、被告廖瑞
    信、被告黃國賓、原告廖泰裕；五房：被告廖浩竣、廖金仙
    、被告陳明華，為被告廖大勤陳述在卷（見本院卷一第448
    頁），未見其他共有人表示反對意見，堪認為真。而門牌號
    碼中華路195號、197號透天為五房所有，門牌號碼中華路19
    9巷5號為被告廖大勤所有之矮舊平房，門牌號碼中華路199
    巷9號為被告廖琨輝之矮舊平房，其中附圖四即雲林縣西螺
    地政事務所複丈日期109年2月21日土地複丈成果圖所示編號
    A透天部分為五房即被告廖浩竣、廖金仙、被告陳明華所有
    之建物，編號B平房部分為大房即被告廖學鄉、被告廖學義
    、被告廖學禮、被告李珮甄所有之建物，編號C平房為三房
    即被告廖大勤所有之建物，編號D平房為二房即被告廖琨輝
    所有之建物，為被告廖學義、被告廖浩竣、被告廖大勤、被
    告廖琨輝等人陳述在卷（見本院卷一第449頁），堪認為真
    。
  ⒊系爭土地面合計達2,746平方公尺，雖向來各房有佔地使用之
    範圍，但依現場勘驗結果，大部分已為雜草叢生之空地及荒
    廢之老舊庭院，目前有人使用之建物僅附圖四即雲林縣西螺
    地政事務所複丈日期109年2月21日土地複丈成果圖所示編號
    A、B、C、D之建物，而除了編號A建物為已辦保存登記之三
    層樓房頂層加蓋鐵皮屋之透天厝外，其餘B、C、D建物均為
    磚造瓦頂之閩南式矮舊平房，保存價值較低，而系爭土地分
    割方案綜合各共有人意見大致有原告提出之附圖一（甲案）
    、被告廖學義提出之附圖二（乙案）、被告廖大勤提出之附
    圖三（丙案）。至於被告廖學鄉固曾於109年7月28日提出手
    繪之分割示意圖（見本院卷一第325頁），但被告廖學鄉嗣
    後並未到庭，亦未再對該方案為任何主張。又被告廖學林、
    被告廖學茂雖曾提出變價分割之主張，然變價分割係以原物
    分配顯有困難為前提（民法第824條第2項第2款前段參照）
    ，系爭土地可以提出原物分配之分割方案有三案可資選擇，
    足見並無原物分配顯有困難之情形，故本件並無該當變價分
    割之情形，先予敘明。
  ⒋本院衡酌：
　①系爭土地分屬商業區與住宅區，法定建蔽率分別80%、60％，
    容積率分別為260％及180％，因可建築之樓地板面積不同，而
    有不同之商業價值。然而系爭土地目前上只有零星住宅，並
    未有效利用。雖然系爭土地之共有人於商業區與住宅區之應
    有部分均相同，但如將所有共有人均有分配商業區及住宅區
    之土地，因共有人數眾多，除非仍保持共有，否則將有土地
    過於細分，不利於土地之交換價值，但如果分割後之土地仍
    呈現共有的型態，亦有不利於消滅共有之目的之情形。因此
    ，附圖三（丙案），將大房、二房、三房、四房、五房之共
    有人以家族區分，於住宅區、商業區均有分配土地，看似公
    平，但住宅區內分為五塊土地由各房份內之人員保持共有，
    並未消滅共有關係，不利於土地有效利用，因分割後土地面
    積變小，亦不利於將來再請求分割。況且，系爭土地東南方
    為被告廖琨輝之建物（見本院卷一第238頁、第449頁），被
    告廖琨輝並未表示願意於附圖三丙案編號M部分與被告廖萬
    財、被告廖學林、被告廖學茂等人共有之意願，且如此分割
    ，被告廖琨輝個人於商業區（除共有道路外）亦無分配到任
    何土地，悖於該方案設計之目的，難認附圖三（丙案）為可
    採之分割方案。
　②附圖二（乙案）與附圖一（甲案）之旨趣大致相同，但差別
    在於附圖二（乙案）A、B區塊之縱深較短，且附圖二（乙案
    ）於編號C1使被告廖學鄉、被告廖學禮、被告李珮甄保持共
    有，編號C2部分使被告廖學義、被告廖學鄉、被告廖學禮、
    被告李珮甄保持共有，但被告李珮甄已經於109年5月12日表
    示不同意共有之意願（見本院卷一第238頁），故附圖二（
    乙案）於編號C1、C2仍維持共有，並不利於取得該區塊之人
    將來再予以細分土地，亦有違其等不願意保持共有之意願。
　③附圖一（甲案）依原各房份占有之大致位置為分割（見本院
    卷一第449頁），其中附圖一編號A雖然由廖金仙之繼承人即
    被告廖子瑩、被告陳能杰、被告陳素霞、被告廖芃軒等人、
    被告廖浩竣、被告陳明華保持共有，但被告廖浩竣、被告陳
    明華已經表示同意共有之意願（見本院卷一第243頁），且
    同意附圖一之分割方式（見本院卷二第323頁），而廖金仙
    生前亦同意與被告廖浩竣、被告陳明華保持共有（見本院卷
    一第320頁），其繼承人之一即被告廖芃軒於110年9月10日
    亦表示同意附圖一（甲案）之分割方案，可見附圖一（甲案
    ）A區塊由上開人等共有，並不違背上開人等之意願；附圖
    一（甲案）編號B雖然由被告廖永田、原告、被告廖瑞豊、
    被告廖瑞信、被告黃國賓維持共有，但已經得被告廖永田、
    被告廖瑞豊、被告廖瑞信、被告黃國賓書面同意維持共有（
    見本院卷一第241頁），並當庭表示同意附圖一（甲案）之
    分割方式（見本院卷二第323頁），其餘區塊之土地（除道
    路外）則均分配為單獨所有，足見附圖一（甲案）較大程度
    可消滅共有關係，且經本院提示該方案與共有人閱覽，亦得
    到庭之大多數共有人之同意（見本院卷二第323頁）。又附
    圖一（甲案），將系爭土地上有辦理保存登記之2間建物，
    分別為雲林縣○○鄉○○段00○號門牌號碼：雲林縣○○鄉○○路000
    號房屋（登記所有權人：被告陳明華應有部分2分之1、被告
    廖浩竣應有部分2分之1，見本院卷二第231頁）與雲林縣○○
    鄉○○段00○號門牌號碼：雲林縣○○鄉○○路000號房屋（登記所
    有權人：被告廖子瑩、被告陳能杰、被告陳素霞、被告廖芃
    軒公同共有全部，見本院卷二第233至235頁）坐落之土地即
    附圖一（甲案）編號A部分，分歸被告陳明華、被告廖浩竣
    、被告廖子瑩、被告陳能杰、被告陳素霞、被告廖芃軒共有
    ，不影響保存登記建物之權利，土地中間設有私設道路及迴
    車道，使分到私設道路兩側之共有人得經由該道路進出，無
    形成袋地之虞，且各共有人分配之位置均甚方正，應為最有
    利於各共有人之分割方案。至於被告廖大勤抗辯附圖一（甲
    案）將其應有部分均分配於住宅區，對其並不公平等語（見
    本院卷二第324至325頁），但被告廖大勤所分配附圖一（甲
    案）編號D區塊土地即為其向來占有使用之土地（見本院卷
    一第449頁），而如果依被告廖大勤所提出附圖三（丙案）
    分割，除對於現狀變動較大外，亦無法達到消滅共有之效果
    ，已如前述，另外，除被告廖大勤外，並無其他共有人贊同
    附圖三之分割方式，堪認附圖一（甲案）仍為較適當之分割
    方式，而因所分配土地之臨路條件、位置、大小及土地分區
    類別而產生之價值差異，則由鑑價方式互為補償，以維公平
    原則。
  ㈤按共有物之原物分割，依民法第825 條規定，係各共有人就
    存在於共有物全部之應有部分，互相移轉，使各共有人取得
    各自分得部分之單獨所有權。故如共有物之價值因位置不同
    而有差異，因原物分割而取得之價值較其應有部分折算價值
    為多者，即應以金錢補償其分配價值較少之共有人。如分配
    較多及較少之共有人均為多數時，為期公平，並符上開共有
    物應有部分互相移轉之原則，該每一分配較多之共有人即應
    就其補償金額，對於分配較少之共有人全體為補償，並依各
    該短少部分之比例，定其給付金額（最高法院87年度台上字
    第28號判決意旨可參）。本件系爭土地依附圖一（甲案）所
    示分割結果，各共有人分配位置不同，價值恐有差異，且未
    均能與應有部分比例一致，即屬有不能按其應有部分受分配
    之情形，依民法第824 條第3 項規定，自有以金錢補償之必
    要。
　⒈本件經本院囑託城鄉不動產估價師聯合事務所就附圖一（甲
    案）、附圖二（乙案）、附圖三（丙案）進行估價，該估價
    師事務所以比較法及土地開發分析法為估價方法，先評估基
    準土地（本件因臨路條件不同故採附圖一甲案編號B、C1、D
    為基準土地）之適當價格，並依此價格為基礎，與其他宗地
    及擬分割地比較、分析及調整其個別條件之異質性，求得其
    各宗地之適當價格，核其估價方式堪稱公允、適當，應屬可
    採。依此方式評估結果，附圖一（甲案）編號B區塊為每平
    方公尺新臺幣（下同）29,600元（見鑑價報告第63頁）、附
    圖一（甲案）編號C1區塊為每平方公尺20,700元（見鑑價報
    告第64頁）、附圖一（甲案）編號D區塊為每平方公尺18,10
    0元（見鑑價報告第64頁），並以此價格基礎推估：
　①附圖一（甲案）編號A區塊每平方公尺為30,192元、附圖一（
    甲案）編號C2區塊每平方公尺為20,700元、附圖一（甲案）
    編號C3區塊每平方公尺為20,700元、附圖一（甲案）編號C4
    區塊每平方公尺為20,907元、附圖一（甲案）編號C5區塊每
    平方公尺為20,286元、附圖一（甲案）編號C6區塊每平方公
    尺為20,286元、附圖一（甲案）編號E1區塊每平方公尺為20
    ,286元、附圖一（甲案）編號E2區塊每平方公尺為20,286元
    、附圖一（甲案）編號E3區塊每平方公尺為20,286元、附圖
    一（甲案）編號G1道路區塊每平方公尺為12,498元、附圖一
    （甲案）編號F1區塊含F4每平方公尺為16,833元、附圖一（
    甲案）編號F2區塊含F5每平方公尺為16,833元、附圖一（甲
    案）編號F3區塊含F6每平方公尺為16,833元、附圖一（甲案
    ）編號G道路區塊每平方公尺為11,500元。而因鑑價報告中
    對於道路G、G1之面積與附圖一（甲案）所示有所差異，故
    由本院依鑑定之價格與地政人員測量之面積另行製作分配價
    值差異表如附表二所示。
　②附圖二（乙案）編號A區塊每平方公尺為29,896元、編號B區
    塊為每平方公尺29,600元、編號C區塊每平方公尺為20,907
    元、編號C1區塊每平方公尺為21,114元、編號C2區塊每平方
    公尺為20,286元、編號E區塊每平方公尺為20,286元、編號E
    1區塊每平方公尺為20,286元、編號E2區塊每平方公尺為20,
    286元、編號G、G2區塊每平方公尺為12,498元、編號D區塊
    含D3每平方公尺為17,919元、編號D1區塊含D4每平方公尺為
    17,014元、編號F區塊含F3每平方公尺為17,014元、編號F1
    區塊含F4每平方公尺為17,014元、編號F2區塊含F5每平方公
    尺為17,014元。
　③附圖三（丙案）編號A區塊每平方公尺為29,600元、編號B區
    塊為每平方公尺29,304元、編號H區塊為每平方公尺29,304
    元、編號C1區塊每平方公尺為20,700元、編號C2區塊每平方
    公尺為20,700元、編號C3區塊每平方公尺為20,700元、編號
    C4區塊每平方公尺為20,907元、編號C5區塊每平方公尺為20
    ,286元、編號C6區塊每平方公尺為20,286元、編號E1區塊每
    平方公尺為20,286元、編號E2區塊每平方公尺為20,286元、
    編號E3區塊每平方公尺為20,286元、編號I區塊每平方公尺
    為17,557元、編號J區塊每平方公尺為17,014元、編號K區塊
    每平方公尺為17,014元、編號L區塊每平方公尺為17,014元
    、編號M區塊每平方公尺為17,014元、私設道路部分每平方
    公尺為12,498元。
　⒉經鑑價後，如採附圖一（甲案），被告廖萬財、廖金仙之繼
    承人即被告廖子瑩、被告陳能杰、被告陳素霞、被告廖芃軒
    等人、被告陳明華、被告廖浩竣、被告廖學禮、被告廖學林
    應補償被告廖大勤、被告廖永田、原告、被告廖學義、被告
    廖瑞豊、被告廖瑞信、被告廖琨輝、被告廖學鄉、被告李珮
    甄、被告廖學茂、被告黃國賓如附表三所示之金額（此部分
    金額與鑑價報告略有不同乃因商業區與住宅區道路面積與地
    政人員繪製附圖一面積有所差異所致）。如採附圖二（乙案
    ），被告廖萬財、廖金仙之繼承人即被告廖子瑩、被告陳能
    杰、被告陳素霞、被告廖芃軒等人、被告陳明華、被告廖浩
    竣、被告廖琨輝、被告廖學林、被告廖學茂應補償被告廖大
    勤、被告廖永田、原告、被告廖學義、被告廖瑞豊、被告廖
    瑞信、被告廖學禮、被告廖學鄉、被告李珮甄、被告黃國賓
    如附表四所示之金額。如採附圖三（丙案），被告廖大勤、
    被告廖永田、原告、廖金仙之繼承人即被告廖子瑩、被告陳
    能杰、被告陳素霞、被告廖芃軒等人、被告廖學義、被告陳
    明華、被告廖浩竣、被告廖瑞豊、被告廖瑞信、被告廖學禮
    、被告廖學鄉、被告李珮甄、被告廖學林、被告廖學茂、被
    告黃國賓應補償被告廖萬財、被告廖琨輝如附表五所示之金
    額。經比較各共有人互相找補之情形，以附表三所示金額之
    變動較小，且依鑑價結果可知，附圖一（甲案）分割後整體
    土地價值為59,502,202元、附圖二（乙案）分割後整體土地
    價值為58,163,592元（見鑑價報告第7頁）、附圖三（丙案
    ）分割後整體土地價值為58,578,690元（見鑑價報告第11頁
    ），足認附圖一（甲案）分割後整體土地價值較高。而附圖
    二（乙案）、附圖三（丙案）各自有上述之缺點，且分割後
    之土地總體價值相較於附圖一（甲案），核屬偏低，堪認附
    圖一（甲案）之分割方式堪稱公允，且應為最有利全體共有
    人之分割方式。
  ㈥綜合以上所述，本院認系爭土地之分割方法為如附圖一（甲
    案）所示：編號A部分，面積447.80平方公尺之土地，分歸
    被告廖子瑩、被告陳能杰、被告陳素霞、被告廖芃軒、被告
    廖浩竣、被告陳明華共同取得，按被告廖子瑩、被告陳能杰
    、被告陳素霞、被告廖芃軒公同共有應有部分2分之1、被告
    廖浩竣應有部分4分之1、被告陳明華應有部分4分之1之比例
    保持共有；編號B部分，面積388.18平方公尺之土地，分歸
    原告、被告廖永田、被告廖瑞豊、被告廖瑞信、被告黃國賓
    共同取得，按原告應有部分4分之1、被告廖永田應有部分4
    分之1、被告廖瑞豊應有部分8分之1、被告廖瑞信應有部分8
    分之1、被告黃國賓應有部分4分之1之比例保持分別共有；
    編號C1部分，面積83.74平方公尺土地及編號C2部分，面積8
    2.50平方公尺土地及編號C5部分，面積90.67平方公尺土地
    ，均分歸被告廖學義單獨取得；編號C3部分，面積82.50平
    方公尺土地，分歸被告廖學鄉單獨取得；編號C4部分，面積
    83.74平方公尺土地，分歸被告李珮甄單獨取得；編號C6部
    分，面積90.67平方公尺土地，分歸被告廖學禮單獨取得；
    編號D部分，面積546.94平方公尺土地及編號D1部分，面積1
    .89平方公尺土地，分歸被告廖大勤單獨取得；編號E1部分
    ，面積93.64平方公尺土地及編號F1部分，面積97.25平方公
    尺土地及編號F4部分，面積5.05平方公尺土地，均分歸被告
    廖萬財單獨取得；編號E2部分，面積87.66平方公尺土地，
    分歸被告廖學茂單獨取得；編號E3部分，面積93.31平方公
    尺土地，分歸被告廖學林單獨取得；編號F2部分，面積94.0
    2平方公尺土地及編號F5部分，面積4.76平方公尺土地及編
    號F3部分，面積90.37平方公尺土地及編號F6部分，面積9.7
    3平方公尺土地，均分歸被告廖琨輝單獨取得；編號G部分，
    面積54.88平方公尺之土地及編號G1部分，面積216.70平方
    公尺之土地，分歸被告廖學義、被告廖學鄉、被告廖學禮、
    被告李珮甄、被告廖萬財、被告廖琨輝、被告廖學林、被告
    廖學茂、被告廖大勤共同取得，按被告廖學義應有部分6分
    之1、被告廖學鄉應有部分18分之1、被告廖學禮應有部分18
    分之1、被告李珮甄應有部分18分之1、被告廖萬財應有部分
    9分之1、被告廖琨輝應有部分9分之1、被告廖學林應有部分
    18分之1、被告廖學茂應有部分18分之1、被告廖大勤應有部
    分3分之1之比例保持分別共有。被告廖萬財、被告陳明華、
    被告廖浩竣、被告廖學禮、被告廖學林、被告廖子瑩、被告
    陳能杰、被告陳素霞、被告廖芃軒應補償原告、被告廖大勤
    、被告廖永田、被告廖學義、被告廖瑞豊、被告廖瑞信、被
    告廖琨輝、被告廖學鄉、被告李珮甄、被告廖學茂、被告黃
    國賓如附表三所示金額，較為適當，惟因系爭土地應分別分
    割，爰判決如主文第1、2項所示，復因系爭土地未分割前之
    共有人及應有部分均相同，故將系爭土地個別分割後之找補
    金額統整如主文第3項所示。
四、本件事證已臻明確，兩造其餘攻擊防禦方法及舉證，與本件
    判決結果並無影響，爰不逐一論述，附為敘明。
五、又因共有物分割、經界或其他性質上類似之事件涉訟，由敗
    訴當事人負擔訴訟費用顯失公平者，法院得酌量情形，命勝
    訴之當事人負擔其一部，民事訴訟法第80條之1 定有明文。
    分割共有物之訴，本質上屬無訟爭性之非訟事件，兩造本可
    互換地位。本件原告起訴雖於法有據，但被告之應訴實因訴
    訟性質所不得不然，本院認為訴訟費用由敗訴當事人負擔，
    顯失公平，而應由兩造依附表一所示應有部分之比例分擔，
    較為公允，爰諭知如主文第4項所示。
六、訴訟費用負擔之依據：民事訴訟法第80條之1、第85條第1項
    但書、第2項。
中　　華　　民　　國　　110 　年　　9 　　月　　24　　日
                    民事第二庭      法  官  洪儀芳


以上正本係照原本作成。
如對本判決上訴，須於判決送達後廿日內向本院提出上訴狀。如
委任律師提起上訴者，應一併繳納上訴審裁判費。
中　　華　　民　　國　　110 　年　　9 　　月　　24　　日
                                    書記官　林左茹


附表一
編號 姓      名 原458地號土地應有部分 原461地號土地應有部分 訴訟費用負擔之比例 1 廖大勤 5分之1 5分之1 5分之1 2 廖永田 20分之1 20分之1 20分之1 3 廖泰裕 20分之1 20分之1 20分之1 4 廖萬財 15分之1 15分之1 15分之1 5 廖金仙（歿），由廖子瑩、陳能杰、陳素霞、廖芃軒繼承 10分之1 （公同共有） 10分之1 （公同共有） 10分之1 （連帶負擔） 6 廖學義 10分之1 10分之1 10分之1 7 陳明華 20分之1 20分之1 20分之1 8 廖浩竣 20分之1 20分之1 20分之1 9 廖瑞豊 40分之1 40分之1 40分之1 10 廖瑞信 40分之1 40分之1 40分之1 11 廖琨輝 15分之1 15分之1 15分之1 12 廖學鄉 30分之1 30分之1 30分之1 13 廖學禮 30分之1 30分之1 30分之1 14 李珮甄 30分之1 30分之1 30分之1 15 廖學林 30分之1 30分之1 30分之1 16 廖學茂 30分之1 30分之1 30分之1 17 黃國賓 20分之1 20分之1 20分之1 

附表二：甲案之分割前後價值差異表
共有人 持分地號 持分面積（平方公尺） 持分價值（新臺幣/元） 分割編號 分配面積（平方公尺） 分配總面積（平方公尺） 持分 分配價值（新臺幣/元） 共有人分配價值 （新臺幣/元） 共有人找補金額 （新臺幣/元） 廖大勤 458、461 549.2 11,900,441 D 546.94 639.36 1/1 9,899,614 11,046,969 -853,472      D1 1.89  1/1 34,209       G、G1 90.53  1/3 1,113,146   廖永田 458、461 137.3 2,975,110 B 97.05 97.05 1/4 2,872,532 2,872,532 -102,578  廖泰裕 458、461 137.3 2,975,110 B 97.05 97.05 1/4 2,872,532 2,872,532 -102,578  廖萬財 458、461 183.07 3,966,813 E1 93.64 226.12 1/1 1,899,581 3,992,645 25,832      F1 97.25  1/1 1,637,009       F4 5.05  1/1 85,007       G、G1 30.18  1/9 371,048   廖金仙 （註） 458、461 274.6 5,950,220 A 223.9 223.9 1/2 6,759,989 6,759,989 809,769  廖學義 458、461 274.6 5,950,220 C1 83.74 302.17 1/1 1,733,418 5,837,074 -113,146      C2 82.5  1/1 1,707,750       C5 90.67  1/1 1,839,332       G、G1 45.26  1/6 556,574   陳明華 458、461 137.3 2,975,110 A 111.95 111.95 1/4 3,379,995 3,379,995 404,885  廖浩竣 458、461 137.3 2,975,110 A 111.95 111.95 1/4 3,379,995 3,379,995 404,885  廖瑞豊 458、461 68.65 1,487,555 B 48.52 48.52 1/8 1,436,266 1,436,266 -51,289  廖瑞信 458、461 68.65 1,487,555 B 48.52 48.52 1/8 1,436,266 1,436,266 -51,289  廖琨輝 458、461 183.07 3,966,813 F2 94.02 229.06 1/1 1,582,639 3,718,795 -248,018      F3 90.37  1/1 1,521,198       F5 4.76  1/1 80,125       F6 9.73  1/1 163,785       G、G1 30.18  1/9 371,048   廖學鄉 458、461 91.53 1,983,407 C3 82.5 97.59 1/1 1,707,750 1,893,274 -90,133      G、G1 15.09  1/18 185,524   廖學禮 458、461 91.53 1,983,407 C6 90.67 105.76 1/1 1,839,332 2,024,856 41,449      G、G1 15.09  1/18 185,524   李珮甄 458、461 91.53 1,983,407 C4 83.74 98.83 1/1 1,750,752 1,936,276 -47,131      G、G1 15.09  1/18 185,524   廖學林 458、461 91.53 1,983,407 E3 93.31 108.4 1/1 1,892,887 2,078,411 95,004      G、G1 15.09  1/18 185,524   廖學茂 458、461 91.53 1,983,407 E2 87.66 102.75 1/1 1,778,271 1,963,795 -19,612      G、G1 15.09  1/18 185,524   黃國賓 458、461 137.3 2,975,110 B 97.05 97.05 1/4 2,872,532 2,872,532 -102,578  　 　 2746 59,502,202 　 2746 2746 　 59,502,202 59,502,202 0  


附表三：甲案各共有人細分找補表
（單位：新臺幣/元）
所有權人應得金額 廖大勤 廖永田 廖泰裕 廖學義 廖瑞豊 廖瑞信 廖琨輝 廖學鄉 李珮甄 廖學茂 黃國賓 應得金額總計  -853,472 -102,578 -102,578 -113,146 -51,289 -51,289 -248,018 -90,133 -47,131 -19,612 -102,578 -1,781,824 所有權人應付金額 　            廖萬財 12,374 1,487 1,487 1,641 744 744 3,596 1,307 683 282 1,487 25,832 25,832             廖金仙 387,869 46,618 46,618 51,420 23,309 23,309 112,715 40,962 21,419 8,912 46,618 809,769 809,769             陳明華 193,935 23,309 23,309 25,710 11,654 11,654 56,357 20,481 10,710 4,457 23,309 404,885 404,885             廖浩竣 193,935 23,309 23,309 25,710 11,654 11,654 56,357 20,481 10,710 4,457 23,309 404,885 404,885             廖學禮 19,853 2,386 2,386 2,632 1,193 1,193 5,769 2,096 1,096 459 2,386 41,449 41,449             廖學林 45,506 5,469 5,469 6,033 2,735 2,735 13,224 4,806 2,513 1,045 5,469 95,004 95,004             應付金額總計 853,472 102,578 102,578 113,146 51,289 51,289 248,018 90,133 47,131 19,612 102,578 　 1,781,824             


附表四：乙案各共有人細分找補表
（單位：新臺幣/元）
所有權人應得金額 廖大勤 廖永田 廖泰裕 廖學義 廖瑞豊 廖瑞信 廖學鄉 廖學禮 李珮甄 黃國賓 應得金額總計  -723,311 -209,779 -209,779 -337,260 -104,889 -104,889 -98,885 -98,885 -98,885 -209,778 -2,196,340 所有權人應付金額 　 　 　 　 　 　 　 　 　 　 　 廖萬財 147,510 42,782 42,782 68,780 21,391 21,391 20,166 20,166 20,165 42,782 447,915 447,915            廖金仙（註） 141,458 41,027 41,027 65,958 20,513 20,513 19,339 19,339 19,339 41,026 429,539 429,539            陳明華 70,729 20,513 20,513 32,979 10,256 10,257 9,670 9,670 9,670 20,513 214,770 214,770            廖浩峻 70,729 20,513 20,513 32,979 10,257 10,256 9,670 9,670 9,670 20,513 214,770 214,770            廖琨輝 186,483 54,085 54,085 86,952 27,042 27,042 25,495 25,493 25,495 54,085 566,257 566,257            廖學林 82,997 24,071 24,071 38,699 12,036 12,036 11,347 11,347 11,346 24,071 252,021 252,021            廖學茂 23,405 6,788 6,788 10,913 3,394 3,394 3,198 3,200 3,200 6,788 71,068 71,068            應付金額總計 723,311 209,779 209,779 337,260 104,889 104,889 98,885 98,885 98,885 209,778 　 2,196,340           　 


附表五：丙案各共有人細分找補表
（單位：新臺幣/元）
所有權人應得金額 廖萬財 廖琨輝 應付金額總計  -821,692 -2,721,273 -3,542,965 所有權人應付金額 　 　 　 廖大勤 21,341 70,678 92,019 92,019    廖永田 118 390 508 508    廖泰裕 118 390 508 508    廖金仙（註） 9,801 32,457 42,258 42,258    廖學義 277,980 920,610 1,198,590 1,198,590    陳明華 4,900 16,229 21,129 21,129    廖浩峻 4,900 16,229 21,129 21,129    廖瑞豊 59 195 254 254    廖瑞信 59 195 254 254    廖學鄉 80,503 266,610 347,113 347,113    廖學禮 111,020 367,675 478,695 478,695    李珮甄 90,476 299,639 390,115 390,115    廖學林 123,440 408,810 532,250 532,250    廖學茂 96,859 320,776 417,635 417,635    黃國賓 118 390 508 508    應付金額總計 821,692 2,721,273 　 3,542,965   　 

註：廖金仙已死亡，由被告廖子瑩、被告陳能杰、被告陳素霞、
被告廖芃軒公同共有。

附圖一（甲案）：雲林縣西螺地政事務所複丈日期110年6月11日
土地複丈成果圖。
 

附圖二（乙案）：雲林縣西螺地政事務所複丈日期109年11月13
日土地複丈成果圖。
 

附圖三（丙案）：雲林縣西螺地政事務所複丈日期109年11月25
日土地複丈成果圖。
 

附圖四（ 地上物現況圖）：雲林縣西螺地政事務所複丈日期109
年2月21日土地複丈成果圖。